最高法院刑事判決　　　　　　　　　　　　　　　八十六年度台上字第五二三七號
　　上　訴　人　甲○○
　　選任辯護人　洪條根律師
　　　　　　　　周君強律師
右上訴人因重利案件，不服台灣高等法院高雄分院中華民國八十五年八月二十日第二
審判決（八十五年度上訴字第六七七號，起訴案號：台灣高雄地方法院檢察署八十三
年度偵字第一四○九二、一五五四八號），提起上訴，本院判決如左：
    主  文
原判決撤銷，發回台灣高等法院高雄分院。
    理  由
本件原判決撤銷第一審關於上訴人甲○○部分不當之判決，改判論處上訴人以乘他人
急迫貸以金錢，而取得與原本顯不相當之重利為常業罪刑，固非無見。
惟查：(一)、按刑法第三百四十五條以犯重利罪為常業者，必也乘他人急迫、輕率或無
經驗貸以金錢或其他物品，而取得與原本顯不相當之重利為成立要件。又所稱乘他人
急迫，係指明知他人急迫而利用機會故為貸與者而言。本件原判決於事實欄認定上訴
人在高雄市○○區○○路七一六號經營隆泰代書事務所，以0000000號電話對
外連絡，於民國八十三年間在臺灣新聞報上刊登借款廣告，利用他人急迫須錢之際，
貸以金錢，而取得與原本顯不相當之重利，計有原判決附表一所示黃世雄等各借款人
，向上訴人借得如該附表一所示金額，而上訴人則在借款期間內，取得詳如該附表一
所示之重利，並以之為業等情，於判決理由內僅及借款人曾文寶、陽美花及陳振榮
三人於一審證述皆係因急用方向上訴人借款之情節外，餘者對其他所指借款人黃世雄
、洪文章、趙泳元、許文吉、陳明山、洪秀慧、翁蒂芬、王貴芝、林良雄、侯南港、
欒月英及柯文森等人，究竟上訴人係如何利用其等之急迫機會故為貸與而獲得重利，
均未見說明所憑之證據及認定之理由，已不無理由欠備之疏漏。尤以依卷內證據資料
之載示其中借款人洪文章、許文吉、洪秀慧、林良雄、欒月英等人在偵審中均未到庭
，則上訴人貸與彼等款項縱有收取與原本顯不相當之重利，惟究竟是否有利用其等之
急迫機會而故為貸與，迄屬未明，非無疑義，自仍有待再深入徹查審認明白。(二)、又
審理事實之法院，對於案內一切證據，除認為不必要者外，均應詳為調查，然後基於
調查所得之心證以為判斷之基礎，故證據雖已調查，而尚有其他必要部分並未調查，
仍難為被告有利或不利之認定。卷查本件上訴人於八十四年三月二十一日在第一審調
查時，即一再陳稱：「那帳本記得我自己都不清楚，是小姐記的」（見一審卷第一○
六頁正面）、「（帳冊內容是誰記的）是公司的小姐紀錄下來的」、「（是那位小姐
負責記）陳淑美，是我僱她來做事，這帳冊是她記的」（見同上卷第五十九頁反面至
六十頁），「陳淑美在八十三年一月進入隆泰代書事務所」（見同上卷第三五八頁正
面）。參以原判決附表一所列載借款人黃世雄等十五人（編號共二十六號，其中洪秀
慧一人占八至十四號共七號，陳振榮、翁蒂芬、王貴芝、林良雄、侯南港、欒月英、
柯文森各占二號），其中帳冊列名之翁蒂芬在一審否認有向上訴人借過錢，而證稱：
「我有幫她作股票」，「我真的沒有借錢，帳簿上為何有我的資料我不知道」（見一
審卷第二五一頁正面）；另陳明山亦否認上訴人有收取利息（見偵字第一五五四八號
第十三頁反面、一審卷第一○三頁）；至陳振榮、陽美花、曾文寶、王貴芝、黃世雄
等人，雖供稱上訴人有向其等收取利息無訛，但其等於偵審中所供述之利息數額，則
與原判決附表帳冊上所列載之所謂高利金額，經核顯然並不相互合（詳見黃世雄、
王貴芝8.偵訊筆錄；陳振榮3.一審訊問筆錄；曾文寶、陽美花3.、5.
一審訊問筆錄）。實情如何﹖自仍須傳訊製作帳冊之陳淑美到庭查訊明白。原審對
此攸關上訴人涉犯重利罪成立與否之法則適用事項，未予徹查剖析釐清，即率以上開
尚有瑕疵之帳冊資料作為裁判論斷之基礎，殊嫌速斷，並不足以昭折服，而核其採證
運用要與論理法則難謂無違，且亦有證據調查未盡之違法。上訴意旨執以指摘原判決
不當，非無理由，應認有撤銷發回更審之原因。
據上論結，應依刑事訴訟法第三百九十七條、第四百零一條，判決如主文。
中      華      民      國    八十六    年      九      月      四      日
                              最高法院刑事第九庭
                                  審判長法官  謝  家  鶴
                                        法官  羅  一  宇
                                        法官  吳  昭  瑩
                                        法官  花  滿  堂
                                        法官  陳  世  淙
      右正本證明與原本無異
                                              書  記  官
中      華      民      國    八十六    年      九      月      十      日
